臺灣高等法院刑事裁定　　　　　　　　　　　　　　九十一年度聲再字第三二七號
　　再審聲請人
　　即受判決人　甲○○
　　選任辯護人　郭芳宜
右列聲請人因詐欺等案件，對於本院九十一年度上易字第四二一四號（中華民國九十
一年七月九日第二審確定判決）聲請再審，本院裁定如左：
    主  文
再審之聲請駁回。
    理  由
一、聲請意旨以「按不得上訴於第三審法院之案件，除前條規定外，其經第二審確定
    之有罪判決，如就足生影響於判決之重要證據漏末審酌者，亦得為受判決人之利
    益，聲請再審」，刑事訴訟法第四二一條定有明文。原確定判決對於附於卷內，
    足以影響判決結果下列重要證據漏未審酌，致有誤判，茲分別敘明如下：
（一）原確定判決採信共同被告梅宜鶴於中央健保局訪查時供稱：「曹醫師是老闆甲
      ○○找來的．．醫師都由甲○○面洽錄用」之陳述等語（偵字第十九號卷第九
      十、九十一頁）」，作為聲請人僱用曹依平、李培森從事醫師業務之證據。然
      漏未審酌以下有利聲請人之台北健保分局「訪查特約醫事服務機構違法違規案
      例摘要表」二案情概述（五）及曹依平、李培森、陳世和、蔡惠群等對聲請人
      有利之證言（分述如下１至５），否則即可證明梅宜鶴醫師之健保局訪談供述
      等語為不實，下述證據足證聲請人確末過問該診所事務，尤其末參與該診所僱
      用醫護人員及醫療事務，更不知梅醫師僱用無醫師資格之曹、李二人從事醫療
      行為，醫療事務確亦由梅宜鶴醫師負責經營，聲請人無犯違反醫師法及詐欺犯
      行。
  １、卷查台北健保分局「訪查特約醫事服務機構違法違規案例摘要表」二案情概述
      （五）載稱：本分局再度前往○○診所，當時由梅○○看診，訪查人員調閱相
      關資料，並請梅醫師釐清疑點，不久有一名自稱陳某的中年男子到場關切，經
      過多次探詢，梅○○始拿出曹○○身分證影本，影本職業欄有「台大醫師」註
      記；另因梅○○李○○晚上仍會到診所看診，為能順利拍攝到李○○，故對李
      ○○身份不多著墨。惟陳○○再三審視訪查紀錄。最後稱曰：紀錄有誤，李○
      ○非醫師，而是護佐，護士彭○○在一房幫腔，稱訪問紀錄應予更正等語（見
      偵查卷第十五頁背面）。是健保局人員在大宇診所訪談梅宜鶴醫師時，由梅醫
      師或診所員工通知陳世和到場關切，已證明該診所並非由聲請人甲○○實際負
      責，蓋因該診所如係由聲請人負責，於健保局派員訪談時，梅醫師或診所員工
      應立刻通知聲請人到場，然當時訪談紀錄明載陳世和到場關切，並再三審視訪
      查紀錄，證明梅醫師或在場員工未通知聲請人，而聲請人每週一至週五，每天
      均在大宇診所所在之四樓，即國際花藝教育研究文化基金會上班（請見後附再
      證三號），倘聲請人為該診所實際負責人，何以健保局多次派員訪談，均未通
      知聲請人下樓關切，足證聲請人並非大宇診所之實際負責人。再依經驗法則，
      陳世和為規避其招募曹依平介紹給梅宜鶴僱用之，陳世和可能涉及本案責任，
      在現場指導梅宜鶴在接受上開訪談時偽稱：曹某及其他醫師為聲請人所決定僱
      用等不實之陳述，此參後再述之各項證據更可證明曹依平確由陳世和招來介紹
      給梅宜鶴決定聘用，曹依平並非由聲請人找來決定僱用之事實，原確定判決如
      予斟酌，即可推翻原確定判決認定之事實。
  ２、曹依平、李培森在偵查中及李培森於鈞院訊問時，一再陳明彼等由梅醫師僱用
      （請見偵查卷第一五○頁、第一六八頁背面；本院九十一年一月卅日筆錄第四
      頁），而曹依平載有醫師職業之身分證，亦由曹依平提出交付梅醫師，此由梅
      醫師於台北健保局查詢時提出曹之身份證影本可證（見偵查卷第一六○頁及本
      院九十年十二月二十六日第五頁），而證人陳世和於本院亦證稱：「（你有無
      看過曹依平的身分證？）是後來梅醫師拿給我看的」（請見本院九十一年一月
      十一日訊問筆錄第五頁），再參照前述陳世和於健保局訪談到場關切後，由梅
      醫師拿出曹依平之身分證影本，在在均可證明曹依平之僱用，確非聲請人決定
      ，且無法證明聲請人知情曹依平末具備合法醫師資格身分之事實。
  ３、證人陳世和在原審證稱：「曹依平說他是台大畢業，後來我看他身分證影本才
      知道他是台大醫師，他說他在國泰醫院做過醫師，後來因梅醫師那邊缺醫師，
      我才介紹他到梅醫師那邊」（請見一審卷九十年十月十一日訊問筆錄第五頁）
      。
  ４、據證人陳世和在本院結證：伊曾介紹多位醫師如賴定國、蔡明耀、許德賢、王
      萍如等醫師及曹依平至大宇診所，由梅醫師決定雇用（見本院九十一年一月十
      一日訊問筆錄），而賴定國、蔡明耀亦供證係陳世和介紹至大宇診所服務（見
      本院九十一年三月廿九日、同年四月十二日訊問筆錄）。
  ５、大宇診所於健保局訪查本案時，檢察官問蔡惠群藥師：「甲○○在診所擔任工
      作？」蔡答：「他在診所走動，我不知道他做什麼。」（見偵查卷第一八四頁
      反面最後一行及第一八五頁正面第一行）聲請人為財團法人國際花藝教育研究
      文教基金會執行長，該基金會就在大宇診所所在地之四樓辦公（再審一證－花
      藝基金會登記證書影本乙份），聲請人經過該診所四樓辦理該花藝基金會之業
      務，蔡藥師見到聲請人在該處出入走動，乃理所當然。但由蔡藥師供證不知聲
      請人在做什麼，證明女藥師蔡惠群並不知聲請人為診所老闆，且聲請人亦未請
      蔡藥師保管大宇診所銀行存摺，以此更可證明蔡藥師未將領得款項交給聲請人
      之事實，否則蔡藥師焉不知聲請人為實際負責人，足認聲請人確非掌控大宇診
      所財務之經營者，非本案犯罪之共犯。原確定對此關係梅醫師上開陳述之真偽
      之重要關鍵證據，漏末審酌，顯有違誤。
（二）原確定判決引用梅宜鶴在偵查中供稱：伊由聲請人甲○○僱用，健保給付都支
      付予大宇診所梅宜鶴名義在中國信託銀行之帳戶，帳行存摺、印章由診所女藥
      師保管，領得的錢交給甲○○（見偵查卷第一四九頁反面至一九０頁）等情（
      請見原確定判決第七頁倒數第四行起至倒數第一行止），作為認定聲請人為掌
      控大宇診所財務，為實際經營者，而非出租房屋設備之房東而已，應有共犯本
      案之證據。惟原確定判決對於卷內有利於聲請人未過問大宇診所財務及僱用醫
      護人員之證言，均漏末審酌：
  １、依曹依平、李培森之供述，伊二人為梅宜鶴僱用；證人陳世和亦證稱：賴定國
      、蔡明耀、許德賢等醫師及曹依平係伊介紹給梅宜鶴僱用，已詳前述，而大宇
      診所除梅宜鶴、賴定國醫師看診外，尚有何定國醫師、王萍如醫師、許德賢醫
      師亦在該診所服務，有梅醫師提出扣繳憑單，台北縣政府衛生局覆函可稽，不
      僅證即梅醫師在台北健保局訪談所稱：曹醫師（曹依平）是老闆甲○○找來的
      等語為不實外，並證明梅醫師所稱：除早上時段由伊看診外，其他時段由甲○
      ○僱用醫師看診等語（因其他時段尚有何定國等合法醫師看診），亦屬虛偽不
      實，且由梅醫師偵查中上開陳述，早上時段由伊看診，則偵查卷第八十五頁背
      面，梅宜鶴所承認每週排班表僅每週早班三次及週二、週四、週六看診，而週
      三、週五早班全診所無醫師看診等情，顯與事實不符。再依原確定判決引用梅
      宜鶴在本院供述稱伊向會計拿錢（請見原確定判決第八頁第二行），核與梅某
      在偵查中所稱向女藥師拿錢不符，梅宜鶴前後供述矛盾，原確定判決不僅漏末
      審酌蔡惠群女藥師之證言，反而採信梅某多次前後矛盾不實之陳述，作為不利
      聲請人之證據，自有違誤。
  ２、據證人彭郁婷護士在台北健保分局訪問時陳稱：「（大宇診所）除梅醫師、何
      醫師外，尚有賴定國醫師、陳醫師（女的）等人我見過」（見偵查卷第八十七
      頁背面），並經證人何定國醫師到本院結證屬實（見本院九十一年四月十二日
      訊問筆錄第四頁），而陳世和亦在本院結證，伊介紹賴定國等醫師為梅醫師僱
      用在大宇診所看診等情，再參照檢察官搜索時帶走王萍如女醫師之資料證明梅
      醫師在台北健保局所陳：「本診所沒有賴定國醫師，亦無女醫師」等語，亦屬
      錯誤。
  ３、據梅醫師在台北健保局供承：「急診時間是晚上廿時至凌晨二時，大半都是由
      我看診，因為我是負責醫師，而且住在診所同址四樓」等語（見偵查卷第八十
      六頁），梅醫師上開供述之事實，並經李培森陳述實在可稽。因梅宜鶴為負責
      醫師，常期居住於診所，則早、中、晚三班，梅醫師亦均有看診之事實，此有
      病患陳建良、護士彭郁婷供證在卷可稽（見偵查卷第八十七、一七二頁及一審
      卷九十年八月二日訊問筆錄第十頁），而依健保局規定診所之開設，由負責醫
      師負責診所所有業務，故大宇診所之經營及醫師、藥師、護士之聘用，均由梅
      宜鶴醫師負責決定，聲請人甲○○確末參與。
（三）原確定判決以聲請人甲○○於偵查中坦承其係診所實際負責人，有請梅宜鶴擔
      任診所負責人（偵查卷第一五０頁反面）；在原審中亦供稱：從健保局領到錢
      扣除護士等人薪水後，剩下是其房租費用等語（見原審卷第一七九頁）等情，
      作為認定聲請人為本案共犯之證據（見原確定判決第八頁第二行最後一句起至
      同頁第五行第一句止）。經查大宇診所之建物設備，確由聲請人甲○○與共有
      人黃恒惠共同租予梅宜鶴經營該診所，此有扣繳憑單附卷可稽，而大宇診所每
      月收入、支付醫師、藥師、護士及藥品等費用，所剩之款項，有時尚不足支付
      租金，故聲請人在原審上開供述，顯難採為聲請人經營該診所之證據。至原確
      定判決所引聲請人在偵查中供述筆錄，應與聲請人當日之供述內容有異，據聲
      請人記憶所及當時陳述大意是診所以分紅利方式由梅宜鶴實際負責經營，聲請
      人以出租診所房屋及設備，作為收取租金之關係，此請將附卷之偵查錄音帶予
      以播放，即可證明上開偵查筆錄有誤。
（四）原確定判決認定聲請人在大宇診所與其他共同詐欺金額為新台幣（下同）三百
      五十六萬多元，核與卷內證據，顯屬超額計算錯誤：
      原確定判決以「因被告等係自八十八年一月間起有違反醫師法、詐領健保醫療
      給付等犯行，而中央健保局台北分局自八十八年一月至同年十月間共核定支付
      大宇診所四百三十八萬四千七百六十九元，有該分局製作之大宇診所應追還門
      診醫療費用明細表及大宇診所八十六年十一月二十六日至八十八年九月六日費
      用明細表可按（見本院卷第一一六頁、一一七頁），而依前述大宇診所之醫師
      排班表計算，大宇診所每週醫師排班看診時段共十六節，其中三節由被告梅宜
      鶴看診，其餘之十三節由被告李培森及曹依平看診，依看診節數比例大略估算
      ，被告等所詐領之醫療給付共計約為三百五十六萬餘元」等情。原審並以檢方
      依被告等人詐領六百多萬提起上訴，指摘一審判決緩刑不當，而撤銷聲請人緩
      刑之諭知（見原判決第九頁倒數第三行起至第十頁第五行止及第十一頁倒數第
      二一行）。惟查原確定判決事實項中認定大宇診所僱用曹依平看診之日期為八
      十八年四月間，而李培森、曹依平看診至同年九月間（見原判決第二頁倒數第
      三行至同頁最後一行），已證明梅宜鶴在健保局八十八年九月六日訪談時所自
      承之排班表，係自當年農曆年後開始至今等情為不實（見偵查卷第八十五頁背
      面），蓋八十八年春節為二月上旬，曹依平在元月至三月前，顯然未受僱在大
      宇診所看診，原確定判決採信梅宜鶴上開排班表，作為本案共同被告詐取健保
      給付數額之認定犯罪事實，顯與卷內證據不符。
  １、查依原確定判決認定大宇診所自八十八年四月間雇用曹依平看診，而於同年九
      月六日健保局至大宇診所訪談時，曹、李二人已不在診所看診，則計算大宇診
      所詐領健保給付，應扣除曹依平八十八年一月至四月間及曹依平、李培森二人
      在同年九月六日以後看診之給付（其期間尚有合法醫師何定國之看診未扣除）
      原確定判決末予扣除，當屬違誤。
  ２、依原確定判決認定台北健保分局對大宇診所尚控管未撥付之醫療用一百六十一
      萬四千九百五十元，此一百六十一萬多元，亦應由其認定詐領之三百五十六萬
      餘元中扣除，原確定判決亦未扣除，其計算錯誤，更屬明顯。
  ３、依上開各項應扣健保給付額之結果，曹依平、李培森在大宇診所看診之健保給
      付金額，顯然僅有數十萬元而已，核與原確定判決認定詐欺三百五十六萬多元
      相差甚遠，原確定判決以其認定詐領三百五十六萬多元作為撤銷一審法院認定
      詐領金額六百多萬元所為緩刑之諭知，顯然違誤；況據共同被告李培森在本院
      供稱：伊被健保局假扣押一百多萬元，則健保局已無損失，一審法院有關本件
      病患、證人於原審調查時均證稱大宇診所醫術評價不錯，且病患也確有前往診
      所看病，是被告等人所為社會危害並不大等情而判決緩刑，顯無不當。
（五）從上所述，便確定判決暨認檢方上訴指責聲請人本身從事擅自看診之行為，無
      法證明，惟對於上開附卷之重要證據，或未加審酌，或審酌有誤，而上開重要
      證據如予審酌，足以影響原確定判決，聲請人因此將獲判決無罪，尤其縱原確
      定判決認定之詐領保險金之計算方式，其金額亦僅數十萬元，核與檢方除以聲
      請人擅自看診外，並以被告等人詐領六百多萬元，作為請求撤銷諭知緩刑之理
      由，相距甚遠，則檢方聲請撤銷緩刑諭知之二項上訴理由，均不存在，聲請人
      顯可維持緩刑之恩典，乃原確定判決漏末審酌上開重要證據，致生誤判，爰請
      予以再審，以符法制，維護權益，以免造成冤獄。
二、按刑事訴訟法第四百二十一條規定，不得上訴於第三審法院之案件，除前條規定
    外，其經第二審確定之有罪判決，如就足生影響於判決之重要證據漏未審酌者，
    亦得為受判決人之利益，聲請再審。另依最高法院八十九年度台抗字第三十號裁
    定意旨認：刑事訴訟法第四百二十一條所規定因重要證據漏未審酌而聲請再審者
    ，指該證據於案情有重要關係且未經審酌者而言，如證據業經法院本其自由心證
    予以取捨及判斷，僅係對此持相異評價，即不能以此為由聲請再審。是如當事人
    所提出之證物，不足以影響判決結果，或第二審法院依調查之結果，本於論理法
    則、經驗法則，取捨證據後，認定事實者，則不包括之。
三、經查：
（一）聲請人聲請意旨（一）所指陳台北健保分局「訪查特約醫事服務機構違法違規
      案例摘要表」中提及自始自終關切人均為陳世和而非聲請人，並以陳蔡惠群藥
      師於偵察中陳述「他（指聲請人）在診所走動，我不知道他做什麼」認陳蔡惠
      群不認識聲請人，及依李培森、曹依平偵查中之陳述其二人均由梅宜鶴醫師雇
      用、另陳世和亦陳述其為曹依平之介紹人，並為大宇診所其他實際上擔任醫師
      之介紹者，再由梅宜鶴雇用等證言，僅足推認陳世和實際上為醫師介紹人及參
      與醫院事務，僱傭契約以梅宜鶴之名義訂立；李培森、曹依平及陳世和等之證
      言亦無法推翻聲請人當然不知曹、李違反醫師法被雇用一事，即聲請人縱未以
      自己之名義與各醫師訂立僱傭契約，然原判決依心證採梅宜鶴之陳述「曹醫師
      是老闆甲○○找來的．．醫師都由甲○○面洽錄用」（偵卷第九十頁背面），
      則聲請人仍是決定是否錄用醫師之決定者，無法推翻聲請人完全不知醫師雇用
      情形。再者，陳蔡惠群藥師並非醫師，非聲請人雇用或監督，其陳述「他在診
      所走動，我不知道他（即聲請人）做什麼」並無法直接得出蔡惠群藥師不認識
      聲請人，進而推定聲請人非實際負責人，故陳蔡惠群之證言並不足影響判決之
      結果而非重要證據，而無漏未審酌之問題。原確定判決第五頁已載明審酌中央
      健保局之訪查報告、特約醫事機構違規案件查處表、業務訪查訪問紀錄、及訊
      問筆錄，並依心證採納梅宜鶴醫師所述「醫師都由甲○○面洽錄用」之證言為
      聲請人主觀應知悉之證據原因，並無重要證據「漏未審酌」之情形，揆諸前揭
      裁判意旨，聲請人據此聲請再審自有未合。
（二）另聲請人聲請意旨（二）指陳由護士彭郁婷之證言「..  陳醫師（女的）等人
      我見過」推知梅宜鶴所述「本診所無女醫師」之陳述虛偽；另輔以病患李建良
      就看診時間與梅宜鶴之於健保局看診時間陳述不一，且偵查中稱向女藥師拿錢
      ，審判中稱向會計拿錢亦陳述不一，足認梅宜鶴應係虛偽陳述。再依健保局規
      定診所之開設，由負責醫師負責診所所有業務，故大宇診所之經營及醫師、藥
      師、護士之聘用，均由梅宜鶴醫師負責決定，聲請人確末參與業務經營。然醫
      院是否有女醫師，醫師聘用之取款方式，會隨實際需要機動改變，以符合經營
      成效，且醫師排班時間衡諸經驗法則有所變動亦合乎常理，在不同時間訊問證
      人及被告而得出不同事實，尚無法就此認梅宜鶴醫師所有陳述虛偽。而法律賦
      予開設診所醫師負責診所業務，並無法推知開業醫師即是實際負責人（因其仍
      可能是名義人），仍應就事實上是否從事控制醫院事務加以審酌，至於經營瑣
      事委由其他人處理本即社會常態，聲請人所指醫院是否有女醫師、看診時間及
      梅宜鶴醫師取款方式為無關本案犯罪之事實，梅宜鶴就此等事實為不同陳述，
      尚難據此推定其陳述虛偽而影響判決之結果，是聲請人所指之事實未在原確定
      判決認定事實之範圍，原判決縱未加認定，均不足生影響於原確定判決之結果
      ，尚難執為再審原因。
（三）聲請人於聲請意旨（三）就大宇診所每月收入、支付醫師、藥師、護士及藥品
      等費用，所剩之款項，有時尚不足支付租金，指出偵查中聲請人坦承其係診所
      實際負責人，有請梅宜鶴擔任診所負責人（偵查卷第一五０頁反面）一語，真
      意是以分紅利方式由梅宜鶴實際負責經營，而認原確定判決就文義上認定聲請
      人為實際負責人而不利聲請人之審酌顯有違誤。惟聲請人既以營業盈虧之餘額
      為租金之計算，聲請人為求租金之增加積極參與經營之可能性無法排除，因而
      原確定判決就聲請人偵查中坦承為實際經營人之陳述而採為證據心證原因，尚
      無違反經驗法則；聲請人就調查證據之結果提出相歧異之見解指摘原確定判決
      認定事實不當，揆諸前揭裁判意旨，顯與「重要證據漏未審酌」之再審要件不
      合。
（四）至於聲請意指（四）指出原確定判決計算詐欺金額三百五十六萬餘元應扣除曹
      依平八十八年一月至四月間未任職及曹依平、李培森二人在同年九月六日以後
      未看診之給付（其期間尚有合法醫師何定國之看診未扣除）。且對大宇診所尚
      控管末撥付之醫療用一百六十一萬四千九百五十元，原確定判決亦未扣除，其
      超額計算致計算結果錯誤，當屬違誤。然查曹依平、李培森是否於計算期內有
      未任職情形及大宇診所尚控管未撥付之醫療用應扣除金額之事實，聲請人無不
      能提出之情形卻未於確定前提出爭執供斟酌，且該詐欺金額多少並不影響聲請
      人詐欺得利結果之犯罪認定，顯不足為動搖原確定判決，自難以「重要證據未
      經審酌」為再審原因。另聲請人以李培森當時已被健保局假扣押，且大宇診所
      醫術評價不差對社會危害不大而應為緩刑原因，指摘原確定判決未予緩刑有所
      不當。然未予聲請人緩刑既為原確定判決法院權限審酌之結果，自與「重要證
      據未經審酌」為再審要件不合，聲請人執此聲請再審，自有未洽。
四、綜上所述，本件聲請人所舉聲請再審之理由，核與再審要件不合，為無理由，應
    予駁回。
據上論斷，應依刑事訴訟法第四百三十四條第二項，裁定如主文。
中      華      民      國    九十一    年      十      月    二十九    日
                              台灣高等法院刑事第十六庭
                                  審判長法  官  許  增  男
                                        法  官  徐  昌  錦
                                        法  官  周  煙  平
右正本證明與原本無異。
不得抗告。
                                        書記官  蕭  麗  珍
中      華      民      國      九十一   年     十    月     三十一     日
